【裁判字號】    96,訴,3418
【裁判日期】    970415
【裁判案由】    商標註冊
【裁判全文】
臺北高等行政法院判決
                                     96年度訴字第03418號
                              .
原      告  喬志亞生技股份有限公司
代  表  人  甲○○
訴訟代理人  劉法正  律師
            楊祺雄  律師
複代理人    蘇燕貞  律師
被      告  經濟部智慧財產局
代  表  人  王美花（局長）住同上
訴訟代理人  乙○○
上列當事人間因商標註冊事件，原告不服經濟部中華民國96年8
月17日經訴字第09606072730 號訴願決定，提起行政訴訟，本院
判決如下：
    主  文
原告之訴駁回。
訴訟費用由原告負擔。
    事  實
一、事實概要：
    原告前於民國（下同）95年2 月20日以「超氧及圖H2O 純水
    Water （彩）」商標（下稱系爭商標，圖樣如附圖1 所示）
    ，指定使用於商標法施行細則第13條所定商品及服務分類表
    第32類之包裝飲用水商品，向被告申請註冊，經被告審查，
    認本件商標圖樣上之「純水、未經設計之H2O 、Water 」經
    聲明不專用，應有商標法第19條規定之適用，惟其整體商標
    圖樣與統一企業股份有限公司（下簡稱統一公司）先使用之
    「H2O 純水Water 及圖」（圖樣如附圖2 所示）商標構成近
    似，復指定使用於同一或類似之商品，且原告因契約、業務
    往來，已知悉「H2O 純水Water 及圖」商標之存在，依商標
    法第23條第1 項第14款本文及第24條第1 項之規定，本件商
    標應不准註冊，以96年3 月21日商標核駁第298954號審定書
    為核駁之處分。原告不服，提起訴願，遭決定駁回，遂提起
    本件行政訴訟。
二、兩造聲明：
    (一)原告聲明：
      1.原處分及訴願決定均撤銷。
      2.被告就原告申請之第000000000號超氧及圖H2O 純水
        Water （彩）」商標應為核准註冊之處分。
      3.訴訟費用由被告負擔。
    (二)被告聲明：
      1.駁回原告之訴。
      2.訴訟費用由原告負擔。
三、兩造之主張：
    (一)原告主張：
      1.按商標法第23條第1 項第14款規定：「商標有相同或近
        似於他人先使用於同一或類似商品或服務之商標，而申
        請人因與該他人間具有契約、地緣、業務往來或其他關
        係，知悉他人商標存在者，不得註冊」。本款規定主要
        固係在避免剽竊他人創用之商標或標章而搶先註冊，惟
        仍需證明有因各種關係而知悉他人商標或標章進而以相
        同或近似之標章指定使用於同一或類似商品者，始有適
        用。又先使用之商標或標章如屬獨創性之圖樣，其後以
        相同或近似之圖樣於同一或類似商品申請註冊者，固可
        推定有因各種關係而知悉他人商標或商品存在之情事，
        惟如非屬獨創性之圖樣，其後以相同或近似之圖樣於同
        一或類似商品申請註冊者，是否有因各種關係而知悉他
        人商標或商品存在之情事，應就具體事證判斷之。
      2.系爭商標並不違反商標法第23條第1 項第14款之規定：
        (1)原告系爭商標之申請註冊乃出於善意：
          地球表面有79％的水，水養育萬物，一切生物有生命
          跡象，均靠水與陽光溫養維生。而水的化學式即為
          H2O ，表示水分子是由兩個氫和一個氧結合而成，此
          乃人盡皆知之事實，亦有Yahoo 奇摩搜尋網頁可稽（
          請參見申覆意見書附件3 ）。而在商標註冊實務上，
          於包裝飲用水、礦泉水等同一或類似商品中，以「
          H2O 」或「純水」、「Water 」作為商標圖樣者，實
          所在多有（請參見申覆意見書附件4 ），該些文字明
          顯係屬指定使用商品之說明性文字，既無原創性也不
          具商標識別性，業界自得以之使用於包裝飲用水、礦
          泉水、純水等商品上說明商品內容，無須得到任何人
          之同意。再者，系爭商標之圖樣係以原告取得商標權
          多年之註冊第986824號商標圖樣為師，再結合「H2O
          純水」等商品說明性文字施以設計所構成，原告並將
          系爭商標圖樣中「未經設計之H2O、Water」、「純水
          」等指定商品名稱部分，依商標法第19條規定聲明不
          在專用之列，系爭商標申請註冊自無不法之處。更何
          況，原告89年10月2日即以第986824號商標圖樣商標
          於「包裝飲用水...」等商品取得註冊第986824號商
          標，嗣後復陸續取得註冊第986825、0000000、00000
          00號等型態類似之商標權在案（請參見申覆意見書附
          件1），顯然已形成一極為強勢之商標權保護網。而
          系爭商標與註冊第986824號商標圖樣間，僅僅只有「
          超氧」及「H2O純水」等說明性文字有無之差別而已
          ，其餘「Water」及氣泡圖部份之設計，均屬相同或
          類似，指定使用之商品內容亦屬一致，二商標間實有
          其設計緣由與延續性，系爭商標申請註冊之動機純粹
          出於善意，足堪確認。
        (2)據以核駁之圖樣並不該當商標法所稱之「商標」要件
          ：
          按，所謂「商標之使用」，依商標法第6 條之規定
            ，是指「為行銷之目的，將商標用於商品、服務或
            其有關之物件...足以使消費者認識其為商標」。
          查，據以核駁之圖樣並不構成「商標」之要件，蓋
            原告雖曾於91年12月15日與第三人「統一公司」訂
            立「委託代製合約書」（請參見申覆意見書附件5
            ），由第三人委託原告代製純水，惟該合約內容明
            確記載係由原告代製「統一」之「H2O純水」，其
            中「統一」是第三人「統一公司」所使用之商標；
            至於「H2O純水」，依一般人之認知及社會經驗判
            斷，則係指「商品名稱」，而非「商標」型態之使
            用。從而可知，第三人「統一公司」實非創用「
            H2O 」或「純水」等「商標」之人，「H2O純水」
            既非「商標」，則第三人即無所謂「先使用商標」
            之事實。
         (3)原告方為先使用之人，據以核駁商標圖樣上不具識
           別性與具有商品說明之部分既非第三人所獨創之「
           商標」，即不得為其獨攬專用，甚至主張「先使用
           」來阻擋他人註冊：
           原告係以取得商標權多年之第986824號商標圖樣
             結合商品類名「H2O 純水」施以設計構成系爭商
             標圖樣，原告顯然才是「H2O 純水Water 及圖」
             、亦即系爭商標（不含「超氧」二字）之首先創
             用者，事極明確！觀諸第三人「統一公司」於95
             年6 月間申請註冊之第0000000號、第0000000號
             等2件「統一純水H2O Water」商標（原證3號：兩
             件註冊商標），其圖樣中未經設計之「H2O」及「
             WATER」、「純水」部分，第三人已聲明不在專用
             之內，顯見其屬不具商標識別性或商品說明性文
             字無疑，其圖樣上主要部分暨得以主張專用權排
             除他人註冊者為「統一」，並非其圖樣上之全部
             元素各別均有排他之權能，如單純之據以核駁圖
             樣係具有可註冊性之「商標」，則第三人何以均
             搭配「統一」構成整體圖樣申請註冊？
           本案系爭商標圖樣雖與據以核駁圖樣同有「H2O
             」、「WATER 」、「純水」等部分，但「H2O 」
             、「WATER 」、「純水」如同前述屬於普遍習見
             之用語，眾所皆知其均指「水」之意，自不得由
             任何人獨占專用。今系爭商標既有其設計沿革及
             表彰之主題意匠，且與第三人「統一公司」註冊
             之「統一純水H2O Water」商標，無論設計手法及
             文字內容均有明顯之差別，相關消費者顯然並無
             混淆誤認之虞。而被告雖稱「H2O純水Water及圖
             」為「統一公司」所創用之商標，於87年即有使
             用之事實，並廣泛使用於純水商品上，且持續至
             今仍有銷售之事實云云，如確屬實情，何以「統
             一公司」竟聲明「H2O」及「WATER」、「純水」
             等部分不在專用之內？更放任其權利處於睡眠狀
             態，在「使用」多年之後，於95年6月8日、14日
             間，始以「統一純水H2O Water及圖」商標提出註
             冊申請？由之可見，第三人「統一公司」係於雙
             方合作關係生變之後，欲刻意阻撓原告使用系爭
             商標，因此才以所謂「利害關係人」身分檢具相
             關證據資料，主張系爭商標有違商標法第23條第1
             項第14款之規定（請參見訴願書附件3）。惟被告
             不察，竟率爾趨附第三人「統一公司」之說法，
             將系爭商標予以核駁，訴願決定亦維持相同看法
             ，該等行政處分之認事用法自屬違誤不當。
       3.原處分與訴願決定之認事用法有違法與不當，應予撤
         銷：
         (1)程序部分--被告於審查本件商標申請案時，並未踐
           行行政程序法第102 條之規定，就第三人所提出之
           證據資料，給予原告陳述意見之機會，程序上已違
           法：
           被告雖於95年8 月15日所發（95）慧商0292字第
             09590624830 號核駁理由先行通知書函知原告，
             以「本件商標圖樣為統一企業股份有限公司所創
             用之商標，申請人曾於91年12月15日與該公司簽
             訂委託製造及行銷之業務往來關係，顯係知悉『
             H2O 純水Water 及圖』商標之存在，則申請人未
             經該公司同意，以相同之『H2O 純水Water 及圖
             』作為商標圖樣申請註冊，復指定使用於包裝飲
             用水相同或類似商品，將導致相關事業或消費者
             對其所表彰之商品來源或產製主體發生混淆誤認
             之虞」，要求原告提出意見書。而原告依限提出
             申覆意見書之後，被告卻於95年11月22日間，以
             （95）慧商0530字第09590952990號書函（請參見
             訴願書附件3 ），要求原告提出第00000000號「
             超氧及圖H2O 純水Water（彩）」商標註冊申請案
             最先使用之相關證據資料。嗣後被告逕採第三人
             「統一公司」所提出之證據資料，認定系爭商標
             有商標法第23條第1項第14款規定之適用而予以核
             駁。
           惟觀諸商標法第24條第2 項之規定：「前項核駁
             審定前，應將核駁理由以書面通知申請人，並指
             定其於送達之次日起30日內陳述意見」，其立法
             目的係在於履踐行政程序法第102 條之規定：「
             行政機關作成限制或剝奪人民自由或權利之行政
             處分前，除已依第39條規定，通知處分相對人陳
             述意見，或決定舉行聽證者外，應給予該處分相
             對人陳述意見之機會」。而被告於其刊印之「商
             標法逐條釋義」中更進一步指出「不符註冊規定
             之事由，將詳述理由並檢附相關引證資料供申請
             人參考」（請參見訴願書附件4 ：「商標法逐條
             釋義」第94、95頁參照）。今被告既未檢附統一
             企業所提供之證據資料供原告參考，亦未給予原
             告就相關證據資料陳述意見之機會，自有違行政
             程序法第102 條及商標法第24條第2 項之規定，
             其認事用法自屬違法不當，應予撤銷。
         (2)實體部分：
           被告在商標申請階段應限縮適用商標法第23條第1
             項第14款並迴避認定當事人實體關係：
             A.觀諸商標法第23條第1 項第14款規定意旨：「
               其立法目的主要在防杜搶註之行為，其恩怨僅
               是存在被搶註者與搶註者之間，所以一方面審
               查官不可能事先去審酌，實務上幾乎不曾見有
               以第14款作為核駁理由，絕大多數係作為據以
               異議或評定之條款。」（參見申覆意見書附件7
               ：智慧財產權91.10 張慧明所著之「商標法第
               37條第14款適用之案例介紹及展望」）。尤其
               ，更有論者指出：「搶註事件可能另涉及實體
               關係導致商標主管機關擴大解釋並適用搶註條
               款將有違法理或將來與其他機關產生判決歧異
               之虞，故不正競爭事件應交由具備司法調查權
               之公平交易委員依據公平交易法第24條處理」
               ；且「為免商標主管機關不當擴張解釋商標法
               第23條第1 項第14款使用範圍，以免僭越法院
               及公平會職權導致判決歧異，商標主管機關應
               依法條文義限縮適用商標法第23條第1 項第14
               款及迴避認定當事人實體關係」（參見訴願書
               附件5 ：楊文瑞所著，刊登於智慧財產權月刊
               77期之「商標搶先註冊於商標法與公平交易法
               之規範」摘要部分及第81頁以下）。
             B.今本件系爭商標尚在申請註冊之審查階段，被
               告既欠缺司法調查權，受限於當事人提出之證
               據範圍內始能認事用法，無法援引民事訴訟程
               序採證，若當事人漏未提出或無法提出即無法
               據以認定當事人實體關係。而被告於審查本件
               商標申請案時，卻違背實務上一貫之作法，不
               惟於申請程序即介入審酌原告與第三人間的實
               體關係，且僅憑第三人所提供之資料即率爾臆
               測其為「先使用」「H2O 純水Water 及圖」「
               商標」之人，並未給予原告就第三人所檢附之
               資料陳述意見之機會，顯然擅用公權力介入人
               民之私權糾紛中，所為之處分自屬違誤不法，
               並有偏袒不公且違反行政中立之嫌，其認定二
               造實體關係之立論自屬無據。
             C.原告欲再強調，行政程序法第6 條業已明定：
               「行政行為，非有正當理由，不得為差別待遇
                」，此為平等原則也稱為禁止差別待遇原則，
               乃源自憲法第7 條而來。意指行政權的行使，
               不論在實體上或程序上，相同事件應為相同處
               理，非有合理的正當理由，不得為差別待遇。
               今被告於審理本件系爭商標申請案，卻特別受
               理第三人統一企業以所謂「利害關係人」之身
               分於申請程序進行舉發，原處分之作成更受其
               所提供之證據引導，進而據以審究二造間之實
               體關係而為不利於原告之處分，顯然為差別待
               遇，違反行政行為之平等原則。若任何人皆採
               類此行徑阻撓他人商標之申請，且被告逐一受
               理舉發並據以審究，則商標法有關異議與評定
               之規定不惟形同虛設，原處分與訴願決定之作
               為顯於法不合。
           即便就商標法第23條第1 項第14款之規定審究，
             系爭商標亦無違反此條款之規定：如同前述，據
             以核駁商標圖樣係由「H2O 」、「純水」、「
             Water 」等部分所組成，此些構成元素原告或他
             人早有申請註冊，顯見「H2O 」、「純水」、「
             Water」等非屬第三人「統一公司」所創用之商標
             ，此外，第三人「統一公司」所註冊之「H2O純水
             Water及圖」商標圖樣（即原證3號）中未設計之
             「H2O」、「純水」、「Water」均依商標法第19
             條規定聲明不在專用之列，顯見第三人「統一公
             司」及被告均認同該等文字為商品名稱之說明性
             文字，欠缺識別性與原創性，據以核駁商標圖樣
             上不具識別性與具有商品說明之部分既非關係人
             所獨創之「商標」，即不得為其獨攬專用，甚至
             主張「先使用」來阻擋他人註冊，況且原告沿襲
             自己已註冊之第986824號商標圖樣進一步設計系
             爭商標圖樣申請註冊，原告顯然才是「H2O純水
             Water及圖」商標之首先創用者，至此，第三人「
             統一公司」並非「H2O純水Water及圖」標識之先
             使用人，被告援引商標法第23條第1項第14款之規
             定核駁本件系爭商標之申請註冊，自於法不合。
       4.綜上論結，系爭商標無違商標法第23條第1 項第14 款
         之規定，原處分與訴願決定為違法行政處分，應予撤
         銷，誠堪確認，爰提呈起訴理由如上，敬祈  鈞院鑒
         核，迅賜判決如起訴聲明，以維法制，至感德便。
     (二)被告主張：
       1.按「商標包含說明性或不具識別性之文字、圖形、記
         號、顏色或立體形狀，若刪除該部分則失其商標之完
         整性，而經申請人聲明該部分不在專用之列者，得以
         該商標申請註冊」，為商標法第19條所明定。故其適
         用係指商標圖樣整體具識別性，而其圖樣中包含說明
         性或不具識別性之文字或圖形者，為避免因該部分致
         不准註冊，或註冊後就該部分單獨主張權利而產生爭
         議，得經申請人聲明該部分不與商標圖樣分離單獨請
         求專用（被告公告之「聲明不專用」審查要點二參照
         ）。經核本件商標圖樣中之「純水、未經設計之H2O
         、Water」，為商品之說明性文字，經原告聲明不專用
         ，應有前條規定之適用，惟商標圖樣近似與否之判斷
         ，仍應以其整體圖樣為準，合先陳明。
       2.又按「相同或近似於他人先使用於同一或類似商品或
         服務之商標，而申請人因與該他人間具有契約、地緣
         、業務往來或其他關係，知悉他人商標存在者，不得
         註冊。但得該他人同意申請註冊者，不在此限」，為
         商標法第23條第1 項第14款所明定。其規定之意旨主
         要係在避免剽竊他人創用之商標而搶先註冊，故只要
         能證明有知悉他人商標存在，進而以相同或近似之商
         標指定使用於同一或類似商品或服務者，即應認有該
         款之適用，而符合該款之立法意旨。至於其知悉原因
         為何實際上並未特別重要，此即為該款有其他關係之
         概括規定之緣由。
       3.本件原告申請註冊系爭商標圖樣，其中「H2O 純水
          Water及圖」為整體商標圖樣之主要部分，雖經原告
         於申請之時即就該部分聲明不在專用之列，惟查本件
         商標圖樣「H2O 純水Water 及圖」與使用在先之統一
         企業股份有限公司所有之「H2O純水Water 及圖」商標
         相較，兩造商標皆有相同之中文「純水」、外文「
         Water 」、化學式「H2O 」及繽紛浮冒氣泡圖形之設
         計圖樣，二者構圖意匠極相彷彿，整體印象、外觀及
         觀念，以具有普通知識經驗之消費者，於購買時施以
         普通之注意，可能會有所混淆而誤認二商品/ 服務來
         自同一來源或雖不相同但有關聯之來源，應屬高度構
         成近似之商標。又本件商標圖樣「H2O 純水Water 及
         圖」為統一企業股份有限公司所創用設計之商標，於
         87年即有使用之事實，並廣泛使用於純水商品上，且
         持續至今仍有銷售之事實，凡此可由統一企業股份有
         限公司所檢送之買賣合約書影本、報紙廣告影本、銷
         售統一發票影本、商品實物、1998年統一金翼獎廣告
         年鑑及走過921 紀念專輯報導影本等證據資料附卷可
         稽（請參鈞院96年訴字第02888號商標註冊案卷內資料
         --業駁回原告之訴判決在案）。是早於本件系爭商標
         申請註冊前，統一企業股份有限公司已有先使用申請
         人商標於同一或類似商品之事實足堪認定。再者，查
         原告曾於91年12月15日及93年11月26日與統一企業股
         份有限公司簽定委託製造及行銷之業務往來關係，顯
         係知悉「H2O 純水Water 及圖」商標設計之存在，則
         原告未經該公司同意，遲於其後始以如出一轍之商標
         申請註冊，實難諉為巧合，顯有因業務往來知悉統一
         企業股份有限公司商標存在而以不正競爭行為搶先申
         請註冊之情事，其復指定使用於包裝飲用水相同或類
         似商品，自有首揭法條規定之適用。至聲明「H2O 純
         水未經設計之Water 」不專用部分，仍不影響商標整
         體構成近似與否之判斷。
       4.又商標法第23條第1 項第14款規定之適用係以該他人
         商標有先使用之事實為要件，至其是否取得商標權尚
         非所問。按本件商標圖樣上之「H2O 」、「純水」、
         「Water 」雖為商品說明性文字，但經統一企業股份
         有限公司將其組合，設計為商標主要部分而先為使用
         之事實，即有該款之適用。至原告稱本案商標係沿襲
         其註冊第986824號商標而來，且其與統一企業股份有
         限公司所訂立之「委託代製合約書」係載明由原告代
         製「統一」之「H2O 純水」，該「H2O 純水」僅係商
         品名稱，而非商標型態之使用一節，經查原告註冊第
         986824號商標與本案商標圖樣不儘相同，案情有別，
         尚難以彼例此執為本件商標應准註冊之論據。另所指
         「H2O 」、「純水」、「Water 」乃為商品名稱，並
         無識別性且非作商標使用，應與商標使用在先與否問
         題無涉等語，合不足採，併予陳明。是被告依法核駁
         其註冊之申請，並無不合。
    理  由
一、本件被告之代表人原為蔡練生，自96年12月3 日起變更為王
    美花，有行政院令一紙在卷足憑，是其聲明承受訴訟，核無
    不合，應予准許，合先敘明。
二、按商標「相同或近似於他人先使用於同一或類似商品或服務
    之商標，而申請人因與該他人間具有契約、地緣、業務往來
    或其他關係，知悉他人商標存在者」，不得註冊，為商標法
    第23條第1項 第14款本文所明定。而該款之規定主要係在避
    免剽竊他人創用之商標或標章而搶先註冊，故只要能證明有
    知悉他人商標或標章存在，進而以相同或近似之商標或標章
    指定使用於同一或類似商品或服務者，即應認有該款之適用
    ，而符合該款之立法意旨。
三、查被告係認，原告申請註冊之系爭商標圖樣中之「純水、未
    經設計之H2O 、Water 」為商品之說明性文字，經原告聲明
    不專用，應有商標法第19條規定之適用，惟在判斷商標圖樣
    構成近似與否，仍應以其整體圖樣為準。本件系爭商標與使
    用在先之統一公司之「H2O 純水Water 及圖」商標構成近似
    ，兩商標復均使用於同一或類似之包裝飲用水商品上；且原
    告顯因契約、業務往來，已知悉統一公司「H2O 純水Water
    及圖」商標之存在，是其未徵得統一公司之同意，即以本件
    商標申請註冊，自有首揭法條規定之適用，乃為核駁原告申
    請商標註冊之處分。原告不服，提起訴願，遭決定駁回，遂
    提起本件行政訴訟，訴稱本件商標圖樣係以原告89年10月2
    日申請並獲准註冊之第986824號「超氧Water 及圖」商標圖
    樣為師，二者僅有「H2O 純水」等說明性文字有無之差別而
    已，其餘「超氧」、「Water 」及水珠圖設計均相同，指定
    使用之商品亦同，二商標實有其設計緣由與延續性。原告雖
    於91年12月15日與統一公司訂立「委託代製合約書」，惟該
    合約係載明由原告代製「統一」之「H2O 純水」，該「H2O
    純水」僅係原告代製之商品名稱，而非商標型態之使用。且
    該公司於95年6 月8 日及14日始以「統一純水H2O Water 及
    圖」商標提出申請，可見其係於雙方關係生變後，欲刻意阻
    撓原告使用本案商標。再者，被告於審查本案時，雖有以95
    年8 月15日（95）慧商0292字第09590624830 號核駁理由先
    行通知書通知原告提出意見書，惟就統一公司所提證據資料
    ，卻未給予原告陳述意見之機會，有違行政程序法第102 條
    之規定。又商標主管機關應限縮商標法第23條第1 項第14款
    之適用範圍及迴避認定當事人實體關係，以免僭越法院及公
    平會之職權云云，請求撤銷原處分及原處分，並為准許系爭
    商標註冊之處分。
三、經查：
  (一)按商標法第23條第1項第14款：「商標有相同或近似於他人
    先使用於同一或類似商品或服務之商標，而申請人因與該他
    人間具有契約、地緣、業務往來或其他關係，知悉他人商標
    存在者，不得註冊」之規定，並未限制被告僅能於商標異議
    或評定時始得援引使用，亦未限制被告不得查明是否確有法
    條列舉之不得註冊事由，原告指稱被告於商標申請階段應限
    縮上開規定之適用並迴避認定當事人之實體關係，無異表示
    被告對於關係人所提證據資料應視而不見，顯然創設法律所
    未有之限制，自非可採。又原告指稱依據行政程序法第102
    規定：「行政機關作成限制或剝奪人民自由或權利之行政處
    分前，除已依第39條規定，通知處分相對人陳述意見，或決
    定舉行聽證者外，應給予該處分相對人陳述意見之機會」，
    本件被告除未檢附關係人統一公司所提供之證據資料供其參
    考，復未給予原告就上開證據資料陳述意見之機會，顯然違
    背上開規定云云。惟查，上開規定主要係針對課予義務或剝
    奪權利之行政處分而言，本件原告係申請商標註冊，此一行
    為並非課以原告義務，復非就原告原已享有之權利加以剝奪
    ，而係審核是否賦予原告就商標得享有專用權利之處分行為
    ，與上開規定要件不符，原告援引此一規定主張被告行為不
    當，亦無理由。
  (二)原告申請註冊之系爭商標圖樣，係由中文「超氧」、「純水
    」，外文「H2O 」、「Water 」及水珠圖所組成，其中以「
    H2O 、純水、Water 」所佔之比例較大且為整體商標圖樣之
    主要部分，該「純水、未經設計之H2O 、Water 」雖經原告
    聲明不專用，並依被告審認有商標法第19條規定之適用在案
    ，惟在判斷商標圖樣是否構成近似時，仍應以其整體圖樣為
    準。而本件系爭商標圖樣與統一公司之「統一H2O 純水Wate
    r 及圖」商標相較，二者均係由「H2O 」、「純水」及「
    Water 」組合而成之設計圖，兩商標復均指定使用於同一或
    類似之包裝飲用水商品上。雖前者於商標圖樣左上角標有「
    超氧」與後者所標示之「統一」字樣略有差異，惟其整體構
    圖意匠仍極相彷彿，以具有普通知識經驗之消費者，於購買
    時施以普通之注意，實難於區辨，應屬構成近似之商標。次
    查，依統一公司於另案第298335號商標核駁卷所檢送之94年
    5 月24日自由時報及走過921 紀念專輯報導影本等證據資料
    ，堪認早於本案95年2 月20日申請註冊前統一公司已有先使
    用「統一H2O 純水Water 及圖」商標之事實。再者，依前揭
    另案卷附統一公司所檢送之買賣合約書影本及商品實物觀之
    ，原告於91年12月15日及93年11月26日有與統一公司簽訂代
    製統一H2O 純水之事實，且原告亦自承與統一公司有業務往
    來，難謂原告未知悉統一公司「統一H2O 純水Water 及圖」
    商標之存在，若以關係人統一公司於系爭商標申請期間所提
    出之報紙廣告、銷售統一發票影本、1998年統一金翼獎廣告
    年鑑等資料以觀，統一公司更早在87年即有使用「H2O 純水
    Water 及圖」之事實，依上述時間先後順序以論，原告所謂
    其取得商標權多年之註冊第986824號商標圖樣是否曾因嗣後
    承攬統一公司之代工業務而參酌統一公司上開設計之商標，
    即非無疑。惟不論如何，本件系爭商標之申請註冊行為既發
    生在關係人註冊據以核駁商標之後，且原告確曾為統一公司
    代工生產「H2O純水Water」產品，其申請系爭商標，自有首
    揭法條規定之適用。
  (三)至於原告雖訴稱本件商標係沿襲自其註冊第986824號商標，
    且其與統一公司所訂立之「委託代製合約書」係載明由原告
    代製「統一」之「H2O 純水」，該「H2O 純水」僅係商品名
    稱，而非商標型態之使用云云。惟查，姑不論原告註冊第98
    6824號商標時是否曾經參考其為統一公司代工生產「H2O 純
    水Water 」之產品，即以原告前所註冊之上開商標與系爭商
    標相較，其商標圖樣亦非相同，自不得執為本件商標亦應准
    予註冊之論據。況市售之一般包裝飲用水名稱並非稱為「H2
    O 純水」，且由前揭另案卷證資料可知該「統一H2O 純水Wa
    ter 及圖」係統一公司先使用之商標，故訴願理由稱該「H2
    O 純水」僅係商品名稱，顯不足採。況倘原告上開說詞可採
    ，則其所申請註冊之第986824號商標圖樣亦係由「Water 」
    文字所組成，上開文字何嘗不是商品名稱，何以原告得以申
    請商標註冊？此次又針對相同文字欲申請註冊？實則，上開
    文字固然為日常使用之文字，惟上開文字利用不同之堆疊排
    列，已形成具有意匠內涵之圖形，不能單純以文字視之，原
    告指稱上開文字僅係商品之名稱云云，並無理由。原告復稱
    倘給予統一公司「H2O純水Water」等文字為商標註冊，無異
    給予統一公司「H2O純水Water」等文字之專用權云云，顯然
    係將單純文字與具有美術設計效果之文字堆疊圖形混為一談
    ，自非可採。
  (四)原告另稱被告既未檢附統一企業所提供之證據資料供原告參
    考，亦未給予原告就相關證據資料陳述意見之機會，自有違
    行政程序法第102 條及商標法第24條第2 項之規定云云。然
    查，被告曾以95年8 月15日（95）慧商0292字第0959062483
    0 號核駁理由先行通知書通知原告提出意見書，並於前揭另
    案以95年11月22日（95）慧商0530字第09590952990 號函告
    知原告統一公司有檢送證據，且請原告提供進一步之證據供
    參，自難謂被告未給予原告就相關證據資料陳述意見之機會
    ，原告所述容有誤解。又本案係被告本於商標法賦予之職權
    ，於踐行調查相關事實證據之程序後，認定本件商標之申請
    有違商標法第23條第1 項第14款之規定而為核駁之處分，尚
    難謂有僭越法院及公平會之職權。綜上所述，被告所為核駁
    之處分，揆諸首揭法條之規定及說明，洵無違誤，訴願決定
    予以維持，亦無不合，原告訴請撤銷訴願決定及原處分，並
    為准許系爭商標註冊之處分，即無理由，應予駁回。
據上論結，本件原告之訴為無理由，依行政訴訟法第98條第1 項
前段，判決如主文。
中    華    民    國    97    年     4    月   15     日
                   臺北高等行政法院第七庭
                             審判長法  官  李得灶
                                   法  官  林玫君
                                   法  官  陳忠行
上為正本係照原本作成。
本件以訴訟事件所涉及之法律見解具有原則性者為限，始得於本
判決送達後20日內向本院提出上訴狀並表明上訴理由，如已於本
判決宣示後送達前提起上訴者，應於判決送達後20日內補具上訴
理由（均按他造人數附繕本），且經最高行政法院許可後方得上
訴。
中    華    民    國    97    年     4    月   15     日
                                    書記官  蔡逸萱


司法院資訊處製作；財團法人民間司法改革基金會備份。
